【裁判字號】    98,消債更,407
【裁判日期】    990318
【裁判案由】    消債之前置協商認可事件
【裁判全文】
臺灣臺北地方法院民事裁定           98年度消債更字第407號
聲  請  人
即  債務人  褚國清
代  理  人  龔君彥律師
上列當事人因消費者債務清理事件聲請更生，本院裁定如下：
    主  文
聲請駁回。
聲請費用由聲請人負擔。
    理  由
一、按債務人對於金融機構因消費借貸、自用住宅借款、信用卡
    或現金卡契約而負債務，在聲請更生或清算前，應提出債權
    人清冊，以書面向最大債權金融機構請求協商債務清償方案
    並表明共同協商之意旨，消費者債務清理條例第一百五十一
    條第一項定有明文。而消費者債務清理條例所定協商前置程
    序之意旨，在使金融機構與債務人就特定種類之債務清理事
    務上，利用法院程序外解決之協商機制，為迅速有效之自主
    性解決。而此一程序之進行，有賴當事人間之協力配合，本
    於誠信為基礎，形成債務清理之共識，藉由法院之事後核可
    ，賦予協商內容作為執行名義之正當性。苟債務人為直接進
    入更生程序，而於前置協商程序時，故意使協商破裂，雖有
    債務協商不成立之形式，然藉由此方式造成此等結論，難謂
    債務人有進行債務清理之誠意可言。
二、本件聲請意旨略以：聲請人有不能清償債務情事，前於民國
    九十八年六月十六日聲請更生，經鈞院於九十八年八月十日
    以九十八年度消債更字第二八九號裁定駁回，該裁定理由記
    載：「如事後聲請人有持續工作收入之情形，非不可經由本
    條例所規定之協商程序，再與債權人重新協商，訂定適當可
    行之清償方案」。換言之，聲請人如積極工作有穩定收入，
    加以債權人依其能力及負擔適度調整清償條件，則聲請人所
    積欠之債務應無不能清償之情形。現聲請人已依鈞院裁定意
    旨，於九十八年九月三日重行發函予最大債權銀行即國泰世
    華商業銀行請求依法協商，然該銀行已逾三十日未答覆，依
    消費者債務清理條例第一百五十三條規定，聲請人自得聲請
    更生等語。
三、經查：
  (一)聲請人前於九十七年十二月二日曾向最大債權銀行即國泰世
    華銀行聲請前置協商，惟因聲請人無法負擔任何還款條件，
    致協商不成立，聲請人向本院聲請更生，經本院九十八年消
    債更字第二八九號裁定，以聲請人該次聲請實質上未為協商
    ，形同未確實踐行前置協商程序為由，予以駁回。聲請人復
    於九十八年九月四日以臺北北門郵局第四四六四號存證信函
    通知最大債權銀行國泰世華銀行請求協商債務清償方案，惟
    國泰世華銀行並未回覆等情，有本院前開裁定、臺北北門郵
    局第四四六四號存證信函在卷可憑。
  (二)經本院向國泰世華銀行函詢結果，該行陳報略以：「…債務
    人未曾辦理95年公會協商，後向最大債權銀行（本行）辦理
    前置協商時，債務人表示金融機構無擔保債務金額總計608,
    167元，目前失業無收入，無法負擔任何還款條件，無協商
    意願，以致於協商不成立」等語，並檢附聲請人九十七年十
    二月二日向該行申請協商之申請、審核相關資料為憑（見該
    行民事陳述意見狀）。觀之該行檢附該次協商之「債管部呈
    核明細表」中「審覆人員特別註記事項」欄位記載，聲請人
    於九十七年十二月三日聲請前置協商時，申請書原填寫每月
    可還款金額九千元，經該行與聲請人洽商後，聲請人表示目
    前失業，無還款能力，該行認為聲請人六十五年次，應有工
    作能力，建議聲請人找到穩定工作後可再進行協商，惟聲請
    人表示要進入更生之方式，聲請人無協商意願，兩造無協商
    結果，該前置協商不成立。又該行檢附之「電話聯絡紀錄」
    影本中，該行人員於九十八年一月十日九時四十六分與聲請
    人電話聯繫，內容略為：聲請人表示目前待業中，無法負擔
    任何還款方案，告知退件與更生清算事宜，聲請人表示欲聲
    請更生清算，幫其送件審核是否發予協商不成立通知函，若
    審核通過，無法再變更此選擇，並告知若更生清算沒通過亦
    不能參加前置協商，聲請人表示瞭解等語。綜上各情，聲請
    人於九十七年十二月二日向國泰世華商業銀行聲請前置協商
    時，失業並無收入，明知無從成立協商，並無協商真意，欲
    藉由脫法方式直接進入更生程序，且國泰世華銀行承辦人員
    業已告知倘更生聲請被駁回將不得再行前置協商，聲請人仍
    執意提出申請，則聲請人既無協商真意，難認已進行前置協
    商。其更生聲請經本院以九十八年度消債更字第二八九號裁
    定駁回後，聲請人雖復於九十八年九月四日以臺北北門郵局
    第四四六四號存證信函通知國泰世華銀行進行前置協商，該
    行則依「消費者債務清理條例前置協商作業準則」第五節第
    (三)、3.點：「協商不成立之債務人不能再重新申請前置協商
    ，以免債務人利用前置協商機制規避催收」之規定，未再與
    聲請人協商。惟國泰世華銀行承辦人員於聲請人九十七年十
    二月二日聲請協商該次，既已明確告知聲請人若更生聲請未
    通過不得再行協商，聲請人表示瞭解，仍執意申請，則聲請
    人九十八年九月間通知國泰世華銀行進行協商未獲回應，此
    為聲請人所能預料，是自難認聲請人所為符合消費者債務清
    理條例第一百五十三條規定，否則無異鼓勵藉由脫法方式直
    接進入更生程序，從而，聲請人難認業已進行前置協商程序
    ，本件聲請難以准許。
四、綜上，本件聲請人形同未確實踐行前置協商程序，依前揭說
    明，本件更生之聲請，於法尚有未合，自應駁回其更生之聲
    請，爰裁定如主文。
中    華    民    國    99    年    3     月    18    日
              民事第五庭    法      官  高偉文
上為正本係照原本作成。
如不服本裁定，應於裁定送達後10日內，以書狀向本院提出抗告
，並繳納抗告費新臺幣1千元。
中    華    民    國    99    年    3     月    18    日
                            書  記  官  駱俊勳

司法院資訊處製作；財團法人民間司法改革基金會備份。
